臺灣臺南地方法院民事判決
109年度重訴字第390號
原      告  蕭名容    
訴訟代理人  周進文律師
被      告  吳惠麗    
訴訟代理人  吳孟桓律師
被      告  陳東興    

訴訟代理人  陳水聰律師
複 代 理人  邱文男律師
上列當事人間請求清償債務事件，本院於民國110年11月24日言
詞辯論終結，判決如下：
    主    　文
原告之訴及假執行之聲請均駁回。
訴訟費用由原告負擔。
    事實及理由
一、原告起訴主張：
　㈠原告與被告陳東興(下逕稱其名)為舊識，因陳東興於民國93
    年11月間向原告借款，並指示原告將借款存入被告吳惠麗(
    下逕稱其名)帳戶，原告始認識吳惠麗。吳惠麗復於94年6月
    24日向原告借款新臺幣（下同）2千萬元，並指示原告將款
    項存入訴外人黃敏雄之銀行帳戶，嗣吳惠麗於94年10月3日
    以匯款方式清償上開借款。吳惠麗再於95年4月20、同年月2
    4日分別向原告借貸1千萬元，總計2千萬元(下稱系爭款項)
    ，吳惠麗稱系爭款項是要買房子以及作生意周轉之用，利息
    是1個月百分之2.4，吳惠麗並提供附表所示4張支票(下稱系
    爭支票)作為擔保。原告乃同意出借2千萬元予吳惠麗，並指
    示配偶陳英玉匯款予吳惠麗，吳惠麗迄今未清償系爭款項，
    爰依消費借貸之法律關係，請求吳惠麗清償借款，若無理由
    ，則依不當得利之法律關係，請求吳惠麗返還系爭款項。
　㈡又為避免吳惠麗將系爭款項諉稱係陳東興向原告借貸，及紛
    爭一次解決，原告追加陳東興為被告，爰依消費借貸之法律
    關係，請求陳東興清償借款，若無理由，則依不當得利之法
    律關係，請求陳東興返還系爭款項。
　㈢並聲明（見本院卷一第65頁）：
　⒈先位聲明：吳惠麗應給付原告2千萬元，及自起訴狀繕本送達
    翌日起至清償日止，按週年利率百分之5計算之利息；願供
    擔保請准宣告假執行。
　⒉備位聲明：陳東興應給付原告2千萬元，及自追加起訴狀繕本
    送達翌日起至清償日止，按週年利率百分之5計算之利息；
    願供擔保請准宣告假執行。
二、被告方面：
　㈠陳東興則以：否認向原告借款，否認不當得利等語置辯。並
    聲明：原告之訴及假執行之聲請均駁回；願供擔保，請准宣
    告免為假執行（見本院卷一第107頁）。
　㈡吳惠麗則以：陳東興過去經營賭博事業，在該領域有相當知
    名度，吳惠麗當時受雇於陳東興，因涉及非法事業，陳東興
    必須利用人頭帳戶進行收款、付款，不時會以員工（包括吳
    惠麗）之帳戶進行收款、付款，吳惠麗收取款項後便會依陳
    東興之指示進行現金提款、轉匯給第三人等行為。而原告與
    陳東興熟識多年，且有大筆的金錢往來，陳東興當年經營賭
    博事業時，原告會與陳東興商討事務（其角色應為陳東興之
    金主，甚至是合夥人）。詎料，多年後原告提起本件起訴，
    稱吳惠麗向原告借款，此主張並非事實等語置辯。並聲明：
    原告之訴駁回（見本院卷二第17頁）。
三、得心證之理由
  ㈠按當事人主張有利於己之事實者，就其事實有舉證之責任，
    民事訴訟法第277條前段定有明文，是民事訴訟如係由原告
    主張權利者，應先由原告負舉證之責，若原告先不能舉證，
    以證實自己主張之事實為真實，則被告就其抗辯事實即令不
    能舉證，或其所舉證據尚有疵累，亦應駁回原告之請求。又
    稱消費借貸者，謂當事人一方移轉金錢或其他代替物之所有
    權於他方，而約定他方以種類、品質、數量相同之物返還之
    契約，民法第474條第1項定有明文。再者，消費借貸者，於
    當事人間必本於借貸之意思合致，而有移轉金錢或其他代替
    物之所有權於他方之行為，始得當之。另因交付金錢之原因
    多端，除有金錢之交付外，尚須本於借貸之意思而為交付，
    方克成立。倘當事人主張與他方有消費借貸關係存在者，自
    應就該借貸意思互相表示合致及借款業已交付之事實，均負
    舉證之責任，其僅證明有金錢之交付，未能證明借貸意思表
    示合致者，仍不能認為有該借貸關係存在（最高法院98年度
    台上字第1045號判決意旨參照）。本件原告主張其與吳惠麗
    或陳東興間，就系爭款項成立消費借貸之法律關係，揆諸上
    開說明，應由原告就其與吳惠麗或陳東興間，就系爭款項有
    借貸意思表示合致乙節，負舉證之責。原告固提出匯款回條
    、系爭支票、錄音譯文、吳惠麗之土地、建物登記第一類謄
    本、陳東興之土地、建物登記第一類謄本、台中市第二信用
    合作社水湳分社匯入匯款明細、台中市第二信用合作社匯款
    申請書、匯款明細等件為證（見本院卷一第21、23、113至1
    19、191、279至289、321至333、355頁、本院卷二第9、11
    頁），惟查：
　⒈原告提出之匯款資料、交易明細僅能證明金錢交付之事實，
    尚難逕認該金錢往來之法律關係即為消費借貸；原告所提發
    票人為黃敏雄之系爭支票，並非吳惠麗或陳東興簽發，亦未
    記載到期日，無法證明原告與吳惠麗或陳東興間就系爭款項
    有借貸意思表示合致；再者，系爭款項高達2,000萬元，原
    告出借如此高額之鉅款，竟未簽立任何文書資料，也無任何
    擔保，已有疑義；而原告又自陳：利息是1個月百分之2.4等
    語(見本院卷一第245頁)，換算後即為每月利息48萬元，然
    依原告所稱吳惠麗以黃敏雄所簽發、發票日95年8月20日、
    面額100萬元支票；及96年4月30日、95年12月4日各匯款60
    萬元，支付系爭款項之利息等語(見本院卷一第339、353頁)
    ，此利息支付方式顯與原告自陳之利息計算方式不符；況依
    原告所述，則吳惠麗或陳東興迄今逾10年無任何支付利息、
    借款，原告卻均未為任何請求，更顯然違反一般經驗法則。
　⒉又原告所提吳惠麗與陳東興如附件所示之對話錄音【原告稱
    其聽取自己手機的語音信箱時，發現有吳惠麗來電，因原告
    未接聽，轉入語音信箱，錄到吳惠麗與陳東興之對話】(見
    本院卷一第191頁)，內容多為咒罵，或談及起訴賭博，縱使
    「……去調口造(帳戶)給他4月20日開始的票…」係為吳惠麗所
    述，亦無法認定原告與吳惠麗或陳東興間就系爭款項有借貸
    意思表示合致，況系爭支票(見本院卷一第113至119頁)，未
    載到期日，亦不符合附件譯文所稱「……給他4月20日開始的
    票……」。
　⒊另吳惠麗縱於95年8月22日購置房產，原告所提出吳惠麗之土
    地、建物登記第一類謄本，亦不能作為兩造間存有借貸關係
    之直接證據。又上開房產業於95年10月16日向陽信商業銀行
    股份有限公司設定最高限額抵押權，金額為1620萬元，則原
    告稱吳惠麗向其借貸2千萬元購置房產等語，亦難憑採。
　⒋原告僅泛稱為避免吳惠麗將系爭款項諉稱係陳東興向原告借
    貸，為紛爭一次解決，原告乃追加陳東興為被告等語，益徵
    原告未能就與何人成立借貸意思互相表示合致之要件，負舉
    證之責任。
　㈡次按無法律上之原因而受利益，致他人受損害者，應返還其
    利益，民法第179條第1項雖定有明文。惟按不當得利依其類
    型可區分為「給付型不當得利」與「非給付型不當得利」，
    前者係基於受損人之給付而發生之不當得利，後者乃由於給
    付以外之行為（受損人、受益人、第三人之行為）或法律規
    定或事件所成立之不當得利。而在「給付型不當得利」，關
    於有無法律上之原因，應視當事人間之給付行為是否存在給
    付目的而定；倘當事人一方基於一定之目的（針對所存在之
    法定或約定之法律關係為目標）而對他方之財產有所增益，
    其目的在客觀上即為給付行為之原因，自非無法律上之原因
    （最高法院102年度台上字第530號判決意旨參照）。又基於
    給付而受利益之給付型不當得利，所謂「無法律上之原因」
    ，係指受益人之得利欠缺「財貨變動之基礎權利及法律關係
    」之給付目的而言，依舉證責任分配原則，應由主張該不當
    得利返還請求權存在之人即原告，舉證證明其給付欠缺給付
    目的（最高法院107年度台上字第440號判決要旨參照）。經
    查：陳英玉將系爭款項匯入吳惠麗帳戶之事實，固為兩造所
    不爭執，然原告主張吳惠麗或陳東興受領系爭款項，乃無法
    律上原因之不當得利乙節，核屬給付型不當得利，依上開說
    明，自應由原告就給付欠缺目的乙節，負舉證之責，然原告
    均未舉證以實其說，依上說明，自應受敗訴判決之不利益。
四、從而，原告依民法消費借貸、不當得利之法律關係，先位請
    求吳惠麗應給付原告2千萬元本息，備位請求陳東興應給付
    原告2千萬元本息，均為無理由，均應予以駁回。又原告之
    訴既經駁回，其假執行之聲請亦失所附麗，應併予駁回。
五、本件事證已臻明確，兩造其餘攻擊防禦方法，經本院審酌後
    核於本判決結果不生影響，爰不一一論述，併此敘明。
六、訴訟費用負擔之依據：民事訴訟法第78條。 
中　　華　　民　　國　　110 　年　　12　　月　　10　　日
                  民事第三庭   法    官　王淑惠
以上正本係照原本作成。
如對本判決上訴，須於判決送達後20日內向本院提出上訴狀。
如委任律師提起上訴者，應一併繳納上訴審裁判費。
中　　華　　民　　國　　110 　年　　12　　月　　10　　日
                               書 記 官  洪凌婷  

附表：       編號 發票人 付款人 發票日  票面金額（新臺幣） 支票號碼 1 黃敏雄 陽信銀行佳里分行 未記載  500萬元 AC0000000 2 黃敏雄 陽信銀行佳里分行 未記載  500萬元 AC0000000 3 黃敏雄 陽信銀行佳里分行 未記載  500萬元 AC0000000 4 黃敏雄 陽信銀行佳里分行 未記載  500萬元 AC0000000